臺灣高雄地方法院民事判決　　　　　　　92年度訴字第3057號
原　　　告　國立中山大學
法定代理人　子○○
訴訟代理人　李明益 律師
訴訟代理人　啟夫 律師
被　　　告　丑○○
　　　　　　　　　　　　號
被　　　告　乙○○
被　　　告　庚○○
被　　　告　丙○○
被　　　告　戊○○
被　　　告　丁○○
被　　　告　甲○○
被　　　告　己○○
上當事人間請求交還土地事件，經本院於民國94年5 月30日言詞
辯論終結，判決如下：
    主      文
被告應將坐落高雄市○○區○○段二小段二九○、二九○之一地
號（現已合併為同段二八九地號）土地上，如附圖所示Ｃ1 、Ｃ
2 面積計九十九平方公尺之地上建物拆除後，將土地返還原告。
被告應連帶給付原告新台幣壹拾玖萬玖仟零貳拾元，暨應自民國
九十二年十一月一日起至拆屋還地之日止，按月連帶給付原告新
台幣參仟參佰壹拾柒元。
原告其餘之訴駁回。
訴訟費用由被告連帶負擔五分之二，餘由原告負擔。
本判決於原告以新台幣伍拾萬元為被告供擔保後，得假執行。
原告其餘假執行之聲請駁回。
    事   實   及   理   由
一、按訴狀送達後，原告不得將原訴變更或追加他訴，但請求之
    基礎事實同一者不在此限，民事訴訟法第255條第 1項第2款
    定有明文。本件原告於起訴時僅列被告壬○○為被告，於訴
    訟程序進行中追加被告丑○○、乙○○、庚○○、丙○○、
    戊○○、丁○○、甲○○及呂顏譟等人（見卷第200 、228
    頁，民事準備(四)狀），並撤回對於壬○○起訴部分，乃係基
    於其等共有之房屋是否無權占用坐落高雄市○○區○○段二
    小段第290 、290 之1 號土地（現已合併為同段289 地號土
    地、以下簡稱系爭土地）如附圖所示Ｃ1 、Ｃ2部 分，此同
    一基礎事實，是依上開規定，原告之追加及減縮自屬合法，
    先予敘明。又本件被告均經合法通知，未於最後言詞辯論期
    日到場，核無民事訴訟法第386 條各款所列情形，爰依原告
    聲請，由其一造辯論而為判決。
二、原告主張：系爭290 、290 之1 土地為中華民國所有，被告
    等人無合法使用之權源，其等所有如附表所示之Ｃ1、Ｃ2房
    屋（以下簡稱Ｃ屋），建物門牌號碼為高雄市○○區○○街
    32之2 號，卻占用系爭土地如附圖所示之Ｃ1 、Ｃ2 部分（
    以下簡稱Ｃ部分），顯無法律上之原因而受有相當租金之利
    益（金額計算式為：(1)每月損害金：99x6700x10%÷12=5527
    元/ 月，(2)五年損害金：5527元x12x5=331620元），而伊為
    管理機關，系爭土地之既在其管理範圍內，伊自具備當事人
    能力及適格等語，爰基於民法第767 條及第179 、184 、18
    5 條之規定，提起本訴。並聲明請求：(一)被告應將坐落系爭
    290 及290 之1 土地（現已合併為289 地號土地）如附圖所
    示Ｃ部分面積99平方公尺之地上物拆除並將土地返還原告，
    並給付原告新台幣（下同）三十三萬一千六百二十元，及自
    民國九十二年十一月一日起至交還前開土地之日止，按月連
    帶給付原告五千五百二十七元。(二)願供擔保為假執行宣告之
    判決。
三、被告則以：伊於民國70年間即購買系爭Ｃ建物房屋於系爭土
    地上居住，並設籍於其上迄今，有讓渡書可稽，且伊自91年
    起至92年上半年占有系爭土地均有給付補償金，有繳納收據
    足憑，何況原告均未與渠等溝通即要其搬遷，顯不合理等語
    ；資為抗辯。並均聲明：原告之訴駁回。
四、按國有財產撥給各地國家機關使用者，名義上雖仍為國有，
    實際上即為使用機關行使所有人之權利，故本院對於是類財
    產向准由管領機關起訴，代國家主張所有權人之權利，最高
    法院51年度台上字第2680號判例意旨可資參照。次按系爭土
    地為國有，但在大甲林區內，為台灣省政府農林廳林務局劃
    歸被上訴人管理之林地，被上訴人為管理機關，在其職掌業
    務範圍內，自有行使所有權人權利為請求之當事人能力；又
    按上訴人占用之系爭土地既屬國家所有，上訴人既無正當權
    源，予以占用，被上訴人係管理機關代國家主張所有人之權
    利，請求上訴人除去地上物並返還土地，依法並無不合；最
    高法院69年台上字第537 號及86年台上字第2737號判決要旨
    可資參照。查系爭290 及290 之1 土地雖為中華民國所有，
    惟原告為管理機關，此有土地登記簿謄本可稽，是以依前揭
    說明，原告既為系爭土地之管理使用人，自得代表中華民國
    行使所有人之權利，是以就本件訴訟具備當事人能力及適格
    ，合先敘明。
五、原告主張系爭土地為中華民國所有，又被告等人所有之上開
    房屋占用系爭土地如附圖所示Ｃ部分（占有地號原為高雄市
    鼓山區○○段○○段290 、290 之1 地號，現已合併為同段
    289 地號、見卷第413 頁），占用面積為99平方公尺（如附
    表所示）等情，業據其提出土地登記謄本及戶籍謄本為證，
    對此均為被告所不爭執，本院並會同地政人員至現場勘驗測
    量，有勘驗筆錄、複丈成果圖各1 份及現場照片11張在卷可
    稽（見卷62頁至70頁、第73頁），則原告此部分之主張，自
    堪信為真實。
六、按所有人對於無權占有或侵奪其所有物者，得請求返還之，
    對於妨害其所有權者，得請求除去之，民法第767條定有明
    文。系爭土地如附圖所示Ｃ屋為被告等所有並無權占有使用
    中，被告乙○○雖抗辯其占用系爭土地且繳納補償金已久云
    云，然觀以被告所提出之「高雄市政府市有基地使用補償金
    繳款書」（見卷第354 頁至357 頁所載），其繳交所謂無權
    占用之土地係坐落於同段288 地號，面積僅為27平方公尺，
    顯非繳納系爭289 地號土地之使用補償金，甚為明確，是以
    難認被告等之占有即有合法權源，其抗辯顯難採信，是則原
    告本於所有權人之地位，請求被告等人將系爭290 、290 之
    1 土地（現已合併為289 地號）如附圖所示Ｃ部分之地上物
    拆除並返還土地，即屬有據，應予准許。
七、按無法律上之原因而受有利益，致他人受有損害者，應返還
    其利益，民法第179條定有明文；次按數人共同不法侵害他
    人之權利者，連帶負損害賠償責任﹔民法第185 條第1 項定
    有明文。又無權占用他人土地者，通常可享有相當於租金之
    不當得利，土地所有權人得請求占用人返還，最高法院61年
    台上字第1695號判例意旨可供參酌。本件被告等人之房屋無
    權占用系爭土地如圖所示Ｃ部分，自屬共同侵害原告對於系
    爭土地之使用收益權利，亦屬妨害原告對於系爭土地之使用
    收益，致原告受有相當於租金之損害甚明；再按城市地方房
    屋之租金，以不超過土地及建物申報總價年息10％為限，租
    用基地建築房屋亦準用之，土地法第97條第1 項、第105 條
    定有明文；而基地租金之數額，除以基地申報地價為基礎外
    ，尚須斟酌基地之位置，工商業繁榮之程度，承租人利用基
    地之經濟價值及所受利益等項，並與鄰地租金相比較，以為
    決定，並非必達申報總地價年息10％最高額，最高法院68年
    度台上字第3071號判例意旨亦可參酌。經查，系爭290 及29
    0 之1 土地（現已合併為同段地號289）自89 年7 月起迄今
    之申報地價為每平方公尺6700元，此有土地登記謄本附卷可
    按（見卷413 頁），本院審酌系爭土地雖為建地，位於高雄
    市鼓山區山坡上，交通尚稱便利，惟商機並不繁榮等情，認
    以土地及建物申報總價年息6%計算為適當，原告請求被告如
    附表所示之五年損害金，以及自如附表所示之日起至拆屋還
    地之日止，按月連帶給付如附表所示之損害金乃為適當（計
    算式如附表所示），自應准許，逾此範圍之請求，應予駁回
    。
八、綜上所述，被告等人所有之房屋無權占用系爭土地如附圖所
    示部分，原告依所有物返還請求權、不當得利及共同侵權行
    為之法律關係，請求被告應將系爭290 及290 之1 土地（現
    已合併為289 地號土地）Ｃ部分之地上建物拆除並返還土地
    ，並應連帶給付不當得利即相當於租金計算之五年損害金19
    9,020 元，及自民國92年11月1 日起至拆屋還地之日止，按
    月連帶給付3,317 元（計算式均詳如附表），為有理由，應
    予准許。至於原告逾此部分之請求，則無理由，應予駁回。
九、至於本件原告就其餘被告辛○○○及癸○○起訴部分，俟辯
    論終結後另為判決。
十、原告陳明願供擔保請准宣告假執行，就本判決第一、二項原
    告勝訴部分核與法律規定相符，爰分別酌定相當之擔保金額
    准許之。至原告敗訴部分，其假執行之聲請即失其依據，應
    予駁回。
十一、據上論結：本件原告之訴為一部有理由、一部無理由，依
      民事訴訟法第385 條第1 項前段、第79條、第390 條第2
      項，判決如主文。
中　　華　　民　　國　　94　　年　　6 　　月　　13　　日
                           民事第五庭  法  官  郭慧珊
上為正本係照原本作成。
如不服本判決，應於送達後廿日內，向本院提出上訴狀並表明上
訴理由，如於本判決宣示後送達前提起上訴者，應於判決送達後
十日內補提上訴理由書（須附繕本）。
中　　華　　民　　國　　94　　年　　6 　　月　　13　　日
　　　　　　　　　　　                 書記官  董明惠
┌──┬────┬──────────┬──┬───┬───────┐
│房屋│門牌號碼│房屋所有人及占有使用│占用│占用面│請求之不當得利│
│編號│        │人                  │部分│積(㎡)│金額（新台幣）│
├──┼────┼──────────┼──┼───┼───────┤
│Ｃ屋│高雄市鼓│丑○○、乙○○      │Ｃ  │99    │自92年11月1日 │
│    │山區登山│庚○○、丙○○      │即  │      │起至拆屋還地  │
│    │街60巷32│戊○○、丁○○      │Ｃ1 │      │之日止，按月  │
│    │之2號   │甲○○、呂顏譟      │Ｃ2 │      │連帶給付3317元│
│    │        │                    │    │      │(計算式為：   │
│    │        │                    │    │      │6700×99x6%÷ │
│    │        │                    │    │      │12＝3317）即公│
│    │        │                    │    │      │告現值6%      │
└──┴────┴──────────┴──┴───┴───────┘
 註：五年損害金：3317元x12x5=199,020元
